【裁判字號】    91,訴,4515
【裁判日期】    921224
【裁判案由】    服務標章
【裁判全文】
臺北高等行政法院判決                            九十一年度訴字第四五一五號
                              .
    原      告  集頂貿易有限公司
    代  表  人  甲○○董事）.
    被      告  經濟部智慧財產局
    代  表  人  蔡練生（局長）
    訴訟代理人  乙○○
右當事人間因服務標章事件，原告不服經濟部中華民國九十一年九月二日經訴字第○
九一○六一二一三一○號訴願決定，提起行政訴訟，本院判決如左：
    主  文
原告之訴駁回。
訴訟費用由原告負擔。
    事  實
一、事實概要：原告於民國（下同）九十年二月二十六日以「EB1991」服務標章，指
    定使用於商標法施行細則第四十九條所定商品及服務分類表第三十五類之衣服、
    皮件、靴鞋等商品零售服務，向被告申請註冊，經被告審查，認本件服務標章圖
    樣上之外文「EB」（下稱系爭服務標章，圖樣如附圖一所示），與註冊第七三三
    四○七號「頂舜企業公司標章」商標之外文相同（下稱據以核駁創設商標，圖樣
    如附圖二所示），應屬近似之標章，且指定使用於類似之商品與服務，應不予註
    冊，以九十一年六月十一日服務標章核駁第三一七四二號審定書為核駁之處分。
    原告不服，提起訴願，遭決定駁回，遂提起行政訴訟。
二、兩造聲明：
    (一)原告聲明（原告未於言詞辯論期日到場，據其以前陳述及所提書狀記載）：
      1.撤銷原處分及訴願決定。
      2.訴訟費用由被告負擔。
    (二)被告聲明：
      1.原告之訴駁回。
      2.訴訟費用由原告負擔。
三、兩造之爭點：
    系爭服務標章圖樣與據以核駁商標圖樣，是否近似？
    (一)原告主張（原告未於言詞辯論期日到場，據其以前陳述及所提書狀記載）：
      1.按近似比對之方法乃就二商標圖樣之通體或主要部分，隔離觀察比較二者之
        外觀、觀念或讀音，有一近似即屬近似。所謂近似，須審視是否無背於一般
        商品購買人以其普通知識經驗施以普通所用之注意時是否有不易區辨二商標
        圖樣而誤買之可能。前行政法院三十年判字第十號判決、八十四年度判字第
        二五九六號判決「判斷商標近似與否，除應就商標圖樣通體或主要部分在外
        觀、觀念或讀音方面觀察，其有無引起混同誤認之虞外，更須就二商標圖樣
        上之文字圖形整體隔離觀察，審視其有無足使一般消費大眾於交易之際，滋
        生混淆誤認以為斷。倘二商標圖樣就其足以引起惹人注意之部分區別顯然，
        而有殊異之外觀，足使他人一目瞭然，不致誤認者，既不生混淆誤認之虞，
        即不構成近似。」著有釋例。
      2.據以核駁商標圖樣上之外文「EB」部分與本件「EB1991」系爭申請服務標章
        為比對時，不構成近似：
        查二標章於外觀上觀察，應比較相同處較引人注意，抑或相異處足使他人一
        目了然，而不致誤認為斷。本件系爭二標章相同者為：【均含有二個外文字
        母「E」、「B」】，二標章相異者為：【據以核駁商標圖樣除「E」、「B」
        外別無其他文字，而系爭標章則另與數字1991結合】，按1991固為一單純且
        經特別設計之數字，單獨使用時或有如原處分所認易使人為聯想之西元年數
        ，固為較弱勢之文字，惟查系爭標章之1991數字乃與外文EB相結合，結合之
        結果已無可能使人將EB1991作為西元年數之聯想，而係一有別於單獨「EB
        」或單獨「1991」之予人印象，而具有特殊性引人注意之標章，原處分不察
        ，竟將「EB1991」強為割裂，再以割裂後之1991引申為西元年數之可能性，
        再進一步別除1991於二系爭標章之比對，顯不合一般消費者對於EB1991圖樣
        認識之經驗，於法顯有未合。
      3.再查向來以一個或二個外文單字與阿拉伯數字結合為商標或標章圖樣申請註
        冊而與各該單純外文單字併存者不在少數，如第八四六四八八號「P」商標
        與第九二九五五○號「P-2000」商標、第七二一五九號「U」商標與第九五
        七四九八號「U2000」商標、第八五三一一六號「Y」商標與第九○○一二八
        號「Y 2000」商標、第七六四四五五號「IQ」商標與第七一六三一五號「
        IQ-2000」商標等，如原處分所據以論斷之可能為西元年代數字應予排除觀
        察之邏輯得以成立，則各該商標或標章予人之印象豈非僅餘個別外文字母而
        已，顯然與一般人對於結合字樣認識之經驗法則不合。
      4.原處分及訴願決定將較引人注意之1991字樣排除不論，無視於結合字是否足
        以使人生有不同印象之可能經驗，不符一般消費大眾於交易時之通常認識，
        強行分割EB1991結合字為EB與1991後再分別判斷之比對方式於法尚非允洽，
        原告實難甘服，請鈞院准判決如訴之聲明，以維權益。
    (二)被告主張：
      1.按商標法第七十七條準用同法第三十七條第十二款規定：相同或近似於他人
        同一服務或類似服務之註冊標章者，不得申請註冊。而判斷兩服務標章近似
        與否，應本客觀事實，依具有普通知識之一般消費者施以普通之注意力，異
        時異地隔離觀察，有無引致混同誤認之虞為斷。標章在外觀、觀念或讀音方
        面有一近似者，即為近似之標章。又服務標章所表彰之營業，如為供應特定
        商品之服務，而該商品與他人指定使用之商品相同或類似者，即應認屬同一
        或類似。（行政法院七十三年度判字七九四號判例意旨及被告類似商品及類
        似服務審查基準第六點第（二）參照）
      2.本件服務標章圖樣上之「EB」，與註冊第七三三四○七號「頂舜企業公司標
        章」商標之外文「EB」相較，兩者均有大寫英文印刷體相同之「EB」，且二
        者之不同處，僅有印刷體之阿拉伯數字「1991」，將二者於外觀整體觀察，
        主要部分「EB」甚為顯目，而非原告稱「EB」與「1991」相結合具有特殊之
        標章而不可割裂，且圖樣中印刷體之阿拉伯數字「1991」係為常見且使人聯
        想之西元年數，為弱勢且較不具識別性之數字，以具有普通知識之一般消費
        者施以普通之注意，異時異地隔離而為整體觀察，予人之寓目印象相彷彿，
        會使一般消費者對其產生係提供同一系列商品服務之聯想，自有使一般消費
        者產生混同誤認之虞，故應屬近似之標章。另原告之標章使用於衣服零售服
        務，與據以核駁之商標所指定「襯衫、休閒衣、褲、運動衣、褲、西服、西
        褲、內衣、內褲」等商品，二者除用途、功能相同外，其買受者及行銷場所
        亦重疊，依一般社會通念及市場交易情形，易使商品購買者誤認二者係來自
        相同或相關聯之來源，依被告類似商品及類似服務審查基準第六點第（二）
        ，應屬類似之商品與服務，自有首揭法條規定之適用。
      3.另正如原告所提，判定商標近似與否，應就商標圖樣通體或主要部分在外觀
        、觀念或讀音方面觀察，有無使一般消費大眾於交易之際，產生混同誤認為
        斷，檢視原告所舉註冊第八四六四八八號「P設計圖」與註冊第九二九五五
        ○號「P-2000」，註冊第七二一五九號「安胃佳U」與註冊第九五七四九八
        號「U健  2000」，註冊第八五三一一六號「Y妹」與註冊第九○○一二八號
        「黃金印象Y 2000」，註冊第七六四四五五號「IQ及圖」與註冊第七一六三
        一五號「智高IQ及2000設計圖」（疑為註冊第七一六三一九號）商標等，將
        其所舉之圖樣相較，其圖形或有設計，或整體圖樣有與其他文字或圖形相結
        合，兩者之間圖樣設計與人寓目印象迴異，將其異時異地隔離而為整體觀察
        ，並無使一般消費者對其產生混同誤認，非屬近似之商標，核與本件案情
        不同，不得比附援引，執為本件服務標章應准予註冊之論據，一併陳明。是
        被告依法核駁其註冊之申請，並無不合。
    理  由
甲、程序方面
    本件原告經受合法通知，未於言詞辯論期日到場，核無行政訴訟法第二百十八條
    準用民事訴訟法第三百八十六條各款所列情形，爰依被告之聲請由其一造辯論而
    為判決。
乙、實體方面
一、按服務標章圖樣相同或近似於他人同一服務或類似服務之註冊服務標章者，不得
    申請註冊，為商標法第七十七條準用第三十七條第十二款所明定。而衡酌服務標
    章是否近似，應以具有普通知識經驗之消費者，於消費時施以普通所用之注意，
    有無混同誤認之虞判斷之，同法施行細則第五十條準用第十五條第一項定有明文
    。又所謂類似服務，應依一般社會通念、市場交易情形，並參酌該服務之性質、
    內容、提供者、行銷管道及場所或對象等各種相關因素判斷之，同法施行細則第
    十五條第三項復定有明文。再者，服務標章所表彰之營業，如為供應特定商品之
    服務，而該商品與他人商標指定使用之商品相同或類似者，即應認屬同一或類似
    ，尚不能以其一為表彰服務之營業，一為表彰商品，而謂兩者不生同一或類似之
    問題，復有前行政法院七十三年度判字第七九四號判例意旨可資參照。
二、本件原告於九十年二月二十六日以「EB1991」服務標章（圖樣如附圖一所示），
    指定使用於商標法施行細則第四十九條所定商品及服務分類表第三十五類之衣服
    、皮件、靴鞋等商品零售服務，向被告申請註冊，經被告審查，認本件服務標章
    圖樣上之外文「EB」，與據以核駁之註冊第七三三四○七號「頂舜企業公司標章
    」商標（圖樣如附圖二所示）之外文相同，應屬近似之標章，且指定使用於類似
    之商品與服務，應不予註冊，乃為核駁之處分。原告不服，依序提起訴願、行政
    訴訟；兩造之主張，各如事實欄所載，其爭點厥為系爭服務標章圖樣與據以核駁
    商標圖樣，是否近似？
三、經查，本件系爭服務標章圖樣係由外文「EB」與數字「1991」所組成，其中數字
    「1991」乃為印刷體，並未經特別設計，係為常見且使人聯想之西元年數，較不
    具識別性，自非形成識別服務來源之部分，而其予消費者辨別服務之部分應為外
    文「EB」，與據以核駁商標圖樣上之外文「EB」相同，於異時異地隔離觀察，難
    謂無使具有普通知識經驗之消費者，施以普通所用之注意，而產生混淆誤認之虞
    ，應屬近似之標章。又本件服務標章指定使用於衣服、皮件、靴鞋等商品零售服
    務，與據以核駁商標指定使用之襯衫、休閒衣、褲、運動衣、褲、西服、西褲、
    內衣、內褲等商品，雖前者為表彰服務之營業，而後者表彰商品，然前者所表彰
    之營業，即係提供包含後者所指定使用之各種衣服商品在內之特定商品零售服務
    ，二者之用途、功能相同，買受者及行銷場所亦重疊，依一般社會通念及市場交
    易情形，易使一般消費者誤認其來自相同或雖不相同但有關聯之來源，應屬類似
    之商品與服務，自有首揭法條規定之適用。至原告所舉外文單字與阿拉伯數字結
    合為標章而併存註冊之第八四六四八八號「P」商標與第九二九五五○號「
    P-2000」商標、第七二一五九號「U」商標與第九五七四九八號「U2000」商標、
    第八五三一一六號「Y」商標與第九○○一二八號「Y 2000」商標、第七六四四
    五五號「IQ」商標與第七一六三一五號「IQ-2000」商標等諸案例，姑不論原告
    有故意省略部分商標名稱以符合近似之嫌，且將其所舉之圖樣相較，其圖形或有
    設計，或整體圖樣有與其他文字或圖形相結合，兩者之間圖樣設計與人寓目印象
    迥異，異時異地隔離而為整體觀察，並無使一般消費者對其產生混同誤認，非屬
    近似之商標，核與本件案情不同，自不得比附援引，執為本件服務標章應准予註
    冊之論據。從而，被告所為本件核駁之處分，洵無違誤，訴願決定予以維持，亦
    無不合。原告仍執前詞，訴請撤銷，為無理由，應予駁回。
丙、據上論結，本件原告之訴為無理由，依行政訴訟法第九十八條第三項前段、第二
    百十八條、民事訴訟法第三百八十五條第一項前段，判決如主文。
中      華      民      國    九十二    年     十二     月    二十四    日
                           臺 北 高 等 行 政 法 院  第二庭
                                             審判長 法  官  徐瑞晃
                                                    法  官  蕭惠芳
                                                    法  官  李得灶
右為正本係照原本作成。
如不服本判決，應於送達後二十日內向本院提出上訴狀並表明上訴理由，如於本判決
宣示後送達前提起上訴者，應於判決送達後二十日內補提上訴理由書（須按他造人數
附繕本）。
中      華      民      國    九十二    年     十二     月    二十五    日
                                                    書記官  陳清容


司法院資訊處製作；財團法人民間司法改革基金會備份。
